【裁判字號】    95,重訴,17
【裁判日期】    970418
【裁判案由】    損害賠償等
【裁判全文】
臺灣臺中地方法院民事判決              95年度重訴字第17號
原      告  台中市中山地政事務所
法定代理人  丁○○
訴訟代理人  吳志清律師
被      告  乙○○
            甲○○
            丙○○
上列當事人間請求損害賠償等事件，本院於民國97年3月31日言
詞辯論終結，判決如下：
    主      文
被告乙○○、甲○○、丙○○應連帶給付原告新臺幣壹仟玖佰零
貳萬伍仟柒佰玖拾陸元，及其中新臺幣壹仟肆佰貳拾貳萬伍仟陸
佰拾陸元，被告乙○○自民國95年1月20日起、被告甲○○自
民國97年2月1日起，被告丙○○自民國95年2月4日起，均至清償
日止；其餘新臺幣肆佰捌拾萬零壹佰陸拾元部分，被告乙○○、
甲○○均自民國97年3月28日起，被告丙○○自民國97年4月1日
起，均至清償日止，按週年利率5%計算之利息。
訴訟費用由被告乙○○、甲○○、丙○○連帶負擔。
本判決於原告以新臺幣肆佰柒拾萬元為被告乙○○、丙○○供擔
保後，及以新臺幣壹佰陸拾萬元為被告乙○○、甲○○、丙○○
供擔保後，得假執行。
    事實及理由
壹、程序事項：被告乙○○、甲○○經合法通知，均未於言詞辯
    論期日到場，核無民事訴訟法第386條各款所列情形，爰依
    原告之聲請，由其一造辯論而為判決。
貳、兩造爭執要旨：
一、原告主張略以：被告乙○○係勁清開發有限公司（下稱勁清
    公司）負責人，被告甲○○為業務主任，被告丙○○係實際
    負責人。勁清公司及被告乙○○於84年12月間，分別以臺中
    市南區○○○○段191之3地號土地所有權應有部分100,000
    分之511、其上10157建號建物及同地號土地應有部分100,00
    0分之460、其上10154建號建物，提供訴外人台灣中小企業
    銀行（下稱中小企銀）設定本金最高限額各1,000萬元之抵
    押權，於85年2月9日貸得1600萬元，上開債務並未清償，被
    告等竟共同以偽造之中小企銀債務清償證明書，向原告申請
    塗銷抵押權，經原告承辦人員於85年2月9日以清償為原因塗
    銷抵押權登記。又被告乙○○於85年2月14日以前開10154建
    號建物及其基地應有部分提供訴外人台灣土地銀行（下稱土
    地銀行）設定本金最高限額600萬元抵押權，據以向土地銀
    行貸款500萬元，上開借款並未清償，被告等竟共同以偽造
    之土地銀行債務清償證明書，向原告申請塗銷抵押權，經原
    告承辦人員於85年3月21日以清償為原因塗銷抵押權登記。
    經中小企銀及土地銀行分別依土地法第68條規定，訴請原告
    賠償損害。中小企銀部分（本院86年重國字第1號及台灣高
    等法院台中分院92年重上國更(二)字第1號確定判決，及本院
    94年度聲字第1613號確定訴訟費用額民事裁定），原告因而
    受有損害14,225,636元（含損害賠償本息13,777,670元、應
    負擔之訴訟費用447,966元）；土地銀行部份（臺灣高等法
    院臺中分院93年上國更(三)字第1號確定判決，及本院97年度
    聲字第392號確定訴訟費用額民事裁定），原告因而受有損
    害4,800,160元（含損害賠償本息4,650,411元、應負擔之訴
    訟費用149,749元）。故原告因被告3人之共同侵權行為受有
    上開損害合計19,025,796元，且被告等人對於各該銀行之債
    務，在原告給付範圍內消滅而受有利益，為此本於民法184
    條、185條、第179條、第218條之1第1項等規定請求被告給
    付。並聲明：除假執行擔保金額外，如主文所示。
二、被告乙○○、甲○○均未於言詞辯論期日到場，亦未提出書
    狀為任何聲明及陳述。
三、被告丙○○抗辯略稱：伊在勁清公司只負責部分外銷業務，
    並非實際負責人，勁清公司融資與伊無關，當時伊要離開勁
    清公司，可能勁清公司將因而得不到下年度紡拓會配額，造
    成很大傷害，甲○○、乙○○對伊不諒解，所以證述不實等
    語。並聲明：駁回原告之訴。
參、得心證之理由：
一、原告主張之事實，已據提出本院86年重國字第1號及台灣高
    等法院台中分院92年重上國更(二)字第1號民事判決、本院94
    年度聲字第1613號民事裁定、臺灣高等法院臺中分院93年上
    國更(三)字第1號民事判決、本院97年度聲字第392號民事裁定
    、中小企銀出具之收款證明書2紙、土地銀行之計算損害本
    息函文1紙為憑，並與本院依職權調閱之被告乙○○、甲○○被訴偽造文書（本院86年度訴字第1508號、臺灣高等法院
    臺中分院87年度上訴字第2126號、90年度重上更(一)第166 號
    、90年度重上更(三)第147號、94年度重上更(四)字第23號）及
    被告丙○○被訴偽造文書（本院95訴字第1462號、臺灣高等
    法院臺中分院96年度上訴字第2316號）刑案卷證相符，而被
    告乙○○、甲○○均已於相當時期受合法之通知而未於言詞
    辯論期日到場，亦未提出準備書狀為任何爭執，依民事訴訟
    法第280條第3項準用第1項規定，視同被告自認原告主張之
    事實，本院應採為判決之基礎。
二、雖被告丙○○否認有主導或參與本件不法行為，然查：
  (一)被告乙○○、甲○○僅為勁清公司名義負責人及業務主任，
    被告丙○○（化名李正義）始為實際負責人等情，除迭據被
    告乙○○、甲○○於其等被訴本院86年度訴字第1508號偽造
    文書刑事案件供承甚詳，被告甲○○尚以證人身分，於被告
    丙○○被訴本院95年度訴字第1462號偽造文書刑事案件為一
    致證述。被告丙○○辯稱伊當時要離開勁清公司，勁清公司
    可能因而得不到下年度紡拓會配額，乙○○、甲○○對伊不
    諒解，所以證述不實云云，然依被告乙○○陳稱：丙○○支
    票跳票，所以叫我任負責人，他說他名字不能用，每週他給
    我5000元等語；被告甲○○稱：84年11月進公司，沒有工作
    給伊作，只叫伊坐那邊給銀行的人來時看；業務範圍伊搞不
    清楚，伊有在做，公司沒有執行；李董叫伊等一等，伊不知
    道公司營運目標在哪裡等語。勁清公司原負責人張志青則於
    本院92年度易緝字第464號刑事案件陳述：勁清公司實際負
    責人是丙○○，名義負責人原來是我，後來變更為乙○○，
    據我所知僅虛設行號，並無實際營業等語。又被告丙○○於
    本院97年3月31日言詞辯論期日，就相關證人證述詳予陳述
    意見稱：翁賢正是鴻基公司司機，張志清不屬於勁清公司，
    是金堅公司，均不可能知道勁清公司事情，甲○○在伊過去
    鴻基公司後轉到鴻基公司，勁清公司沒有入支票或設廠需求
    ，勁清公司還沒領用支票等語，足見被告丙○○對勁清公司
    相關事務、相關公司、人員任職情形瞭若指掌，益徵其餘被
    告2人及證人張志清所述為實在。則被告乙○○僅因丙○○
    要求充任名義負責人，被告甲○○則僅居於受僱人地位任職
    ，並非經營階層，且任職期間未見勁清公司有何積極經營業
    務情形，被告丙○○辯稱如無法取得紡拓會配額可能造成很
    大傷害，其餘被告2人可能對之不諒解云云，實屬無稽。
  (二)中小企銀貸款及塗銷抵押權部分：勁清公司及被告乙○○提
    供上開房地予中小企銀設定最高限額抵押權，於85年2月9日
    貸得1600萬元，嗣再持偽造之清償證明書塗銷抵押權，由原
    告承辦人員於85年2月9日登記完竣。被告丙○○自承化名李
    正義（見本院97年3月31日言詞辯論筆錄）。而其實際主導
    、掌控勁清公司及系爭貸款、抵押權，曾一同前往代書事務
    所辦理塗銷事宜等情，已據被告乙○○陳明在卷。並與證人
    陳志政即中小企銀承辦貸款人員於刑案證稱：在勁清公司對
    保時都是李經理在談，有談到乙○○年輕開公司，李經理說
    老爸有錢，乙○○只是笑一笑等語（見86年訴字第1508號第
    一審卷(二)第48頁）；暨證人洪志文即受理塗銷抵押權之代書
    於刑案偵審時證稱：85年2月5、6日間，乙○○男子與一名
    4、50歲男子及約180公分之30餘歲男子3人要辦抵押權塗銷
    ，當時他們拿他項權利證明書、身分證影本、債務清償證明
    書、原設定契約書、公司執照、營利事業登記證、印鑑證明
    （同上偵查卷第25至26頁、第一審卷(二)第34至35頁）等情相
    符。而證人陳志政為系爭借款承辦人，與被告丙○○素不相
    識，自不至無端杜撰上開對保過程而為不利於被告丙○○證
    述。又證人洪志文雖於被告丙○○被訴95年度訴字第1462號
    刑案證述對丙○○沒有印象，然亦證稱：當時經驗不足就接
    這個案子，在調查站把伊所知道的都陳述了，以前所述均實
    在，3名男子是否包括被告丙○○時間太久忘記了等語（見
    上開卷宗133頁），足見證人洪志文係因被告丙○○事隔11
    年餘而無法指認被告丙○○，故不能為有利於被告丙○○之
    認定。本件塗銷抵押權需備齊他項權利證明書、債務清償證
    明書、原設定契約書等相關文件，上開資料既係偽造，顯係
    事先熟悉相關流程之縝密犯罪，而勁清公司既由被告丙○○
    掌控，被告乙○○僅充任名義負責人，又前開抵押權塗銷後
    ，被告丙○○更進而主導以同一房地向其他金融機構土地銀
    行貸款及變更所有權登記名義（詳後述），堪認被告丙○○
    確有參與貸款及塗銷抵押權登記甚明。
  (三)土地銀行貸款及塗銷抵押權部分：被告乙○○於85年2月14
    日以前開10154建號建物及基地應有部分提供土地銀行設定
    本金最高限額600萬元之抵押權，據以貸款500萬元，嗣被告
    丙○○以被告乙○○因案通緝為由，指示被告乙○○移轉上
    開房地於被告甲○○，並主導抵押權塗銷事宜等情，已據被
    告乙○○、甲○○一致陳明無誤。被告乙○○陳稱：「我和
    甲○○知道是要辦塗銷，不知道塗銷程序怎麼辦，我們去那
    裡，然後由丙○○去處理。」（見臺灣高等法院臺中分院90
    年重上更(一)字第166號卷(一)第34頁）、「丙○○要我從臺北
    下來，我和丙○○一起將資料交給段仲環，叫他去辦理過戶
    」等語（見臺灣高等法院臺中分院92年重上更(三)字第147號
    卷第36頁），核與證人段仲環證稱：有個人帶乙○○來說房
    子要過戶，乙○○過給甲○○，我請吳淑卿代書過來辦，來
    時都是帶乙○○的人在講話，他說公司買房子要辦理過戶的
    事情，乙○○、甲○○2人在後面並沒有表示意見等語（見
    臺灣高等法院臺中分院92年重上更(三)字第147號卷第39頁反
    面至40頁）；暨證人吳淑卿於刑案偵審時陳稱：85年2月底
    ，段仲環通知乙○○要辦理房屋過戶請伊過去處理，當時乙○○、甲○○在場，伊發現土地、建物權狀有行庫貸款及設
    定抵押權，當時乙○○表示行庫貸款事他們要自己去處理。
    約85年3月18日，乙○○將債務清償證明書、他項權利證明
    書及原設定契約書等證件資料，送往和風代書租售中心，由
    段仲環通知伊前往拿取。資料有齊全，是乙○○過戶給甲○○，過戶和塗銷一起遞件（見偵查卷第41頁至42頁、審理卷
    (二)第46頁反面至47頁）等情相符。被告丙○○既授意乙○○
    以其名下之上揭房地，向土地銀行辦理最高限額600萬元之
    抵押權，並於85年2月17日詐借得款500萬元，之後授意被告
    乙○○、甲○○塗銷上開抵押權及以假買賣方式，委由代書
    吳淑卿偽造不實之買賣契約書及所有權移轉登記申請書後送
    件，將乙○○名下建物所有權移轉登記予被告甲○○名下，
    被告乙○○、甲○○係依被告丙○○指示，配合為上揭虛偽
    移轉所有權登記及辦理塗銷抵押權等事宜，對於如何辦理，
    亦均依被告丙○○指示為之，被告丙○○對於上揭事實確係
    居於主導之地位，堪以認定。
  (四)綜據上述，被告丙○○辯稱對於上揭事實均未參與，一切均
    係被告甲○○、乙○○所為，與伊無關云云，委難採信。
三、按因故意或過失，不法侵害他人之權利者，負損害賠償責任
    。數人共同不法侵害他人之權利者，連帶負損害賠償責任；
    造意人及幫助人，視為共同行為人。民法第184條第1項前段
    、第185條第1項、第2項分別定有明文。又民事上之共同侵
    權行為，並不以共同侵權行為人在主觀上有犯意聯絡為必要
    ，如在客觀上數人之不法行為，均為其所生損害之共同原因
    ，已足以成立共同侵權行為。申言之，民法第185條第1項之
    共同侵權行為與刑事上之共同正犯，其構成要件並不完全相
    同，共同侵權行為人間不以有意思聯絡為必要，苟各行為人
    之行為均為其所生損害共同原因，即所謂行為關連共同，亦
    足成立共同侵權行為責任；又縱以積極的或消極的行為，就
    共同行為人之侵權行為加以助力，使其易於實施，仍屬侵權
    行為之幫助人，而應依民法第185條第2項規定視為共同行為
    人（最高法院67年台上字第1737號判例、56年台上字第1643
    號判決意旨參照）。原告主張被告3人共同為本件侵權行為
    ，既經被告乙○○、甲○○2人不為爭執應視為自認，而被
    告丙○○否認有主導或參與本件不法行為則不可採，已如前
    述，且被告丙○○主導、掌控系爭銀行貸款及塗銷抵押權事
    宜，惟被告乙○○、甲○○分別遵從其指示配合辦理，其等
    3人行為客觀上與本件損害即有密切關連，或加以助力使其
    易於實施，而中小企銀、土地銀行因抵押權遭塗銷，無法就
    擔保物取償轉向原告求償，原告因而賠償中小企銀損害賠償
    本息13,777,670元及負擔訴訟費用4,479,66元，暨賠償土地
    銀行本息4,650,411元及負擔訴訟費用149,749元，有中小企
    銀出具之收款證明書、土地銀行函文及本院訴訟費用裁定可
    憑，故原告依民法第185條規定請求被告3人連帶賠償，即無
    不合。
四、綜上所述，原告請求被告乙○○、甲○○、丙○○連帶給付
    如主文第一、二項所示本息（利息起算日分別自起訴狀繕本
    送達翌日及準備三狀繕本送達翌日起，甲○○部分因欠缺起
    訴狀繕本送達資料，遞延至準備二狀繕本送達翌日起），為
    有理由，應予准許。其餘逾此部分請求，為無理由，應予駁
    回。原告陳明願供擔保請准宣告假執行，核無不合，爰酌定
    相當擔保金額准許之。
五、按重疊合併之訴，原告乃本於相互獨立之數種請求，求為同
    一之判決，故法院應就其全部請求加以審理，審理結果各請
    求均無理由時，始得為原告敗訴之判決。又此種起訴之形態
    ，訴訟標的雖有數項，而僅有單一之聲明，法院應就所主張
    之數項標的逐一審判，如其中一項請求為有理由，即可為原
    告勝訴之判決，就他項標的無須更為審判；法院如就數項標
    的同時判決，則為法所不許（最高法院76年度臺上字第1857
    號、88年度臺上字第1127號、96年度臺上字第92號判決意旨
    參照）。本件原告係依據侵權行為及不當得利等法律關係為
    請求，且對於其所主張之數項訴訟標的並未列其順序，本院
    依侵權行為法律關係為審酌，認該部分之請求，為有理由，
    依上開說明，原告依不當得利為同一內容之請求，即毋庸再
    予判決。又原告引用民法第218條之1第1項規定，因該規定
    僅得向損害賠償請求權人即中小企銀或土地銀行有所主張，
    無從作為本件請求權基礎，爰不予論斷，併此敘明。
六、本件事證已臻明確，兩造其餘攻擊防禦及舉證，與判決結果
    不生影響，爰不另一一論述。
伍、一造辯論、訴訟費用負擔、宣告假執行之依據：民事訴訟法
    第385條第1項前段、第85條第2項、第390條第2項。
中    華    民    國    97    年    4     月    18    日
                  民事第三庭    法  官  林慧貞
正本係照原本作成。
如對本判決上訴，須於判決送達後20日內向本院提出上訴狀。
中    華    民    國    97    年    4     月    18    日
                                書記官


司法院資訊處製作；財團法人民間司法改革基金會備份。
